臺灣高等法院刑事判決　　　　　　　 100年度交上易字第56號
上　訴　人　臺灣新竹地方法院檢察署檢察官
被　　　告　吳聲益
上列上訴人因被告過失傷害案件，不服臺灣新竹地方法院99年度
交易字第56號，中華民國100年1月12日第一審判決（起訴案號：
臺灣新竹地方法院檢察署99年度偵續字第55號），提起上訴，本
院判決如下：
    主  文
上訴駁回。
    理  由
壹、程序部分：
    按被告以外之人於審判外之陳述，雖不符刑事訴訟法第159
    條之1至之4等四條之規定，而經當事人於審判程序同意作為
    證據，法院審酌該言詞陳述或書面陳述作成時之情況，認為
    適當者，亦得為證據；又當事人、代理人或辯護人於法院調
    查證據時，知有刑事訴訟法第159條第1項不得為證據之情形
    ，而未於言詞辯論終結前聲明異議者，視為有前項之同意，
    同法第159條之5定有明文。立法意旨在於傳聞證據未經當事
    人之反對詰問予以核實，原則上先予排除。惟若當事人已放
    棄反對詰問權，於審判程序中表明同意該等傳聞證據可作為
    證據；或於言詞辯論終結前未聲明異議，基於尊重當事人對
    傳聞證據之處分權，及證據資料愈豐富，愈有助於真實發見
    之理念，且強化言詞辯論主義，使訴訟程序得以順暢進行，
    上開傳聞證據亦均具有證據能力。查本件下列所引用之被告
    以外之人於審判外之陳述，因公訴人、被告均於本院審理時
    表示無意見，且迄至言詞辯論終結前未再聲明異議，而本院
    審酌上開證據資料製作時之情況，無不當取供及證明力明顯
    過低之瑕疵，且經本院於審判期日依法進行證據之調查、辯
    論，被告於訴訟上之程序權已受保障，故揆諸前開規定，認
    前揭證據資料應有證據能力。
貳、實體部分：
一、公訴意旨略以：被告吳聲益於民國98年7月2日20時許，駕駛
    車牌號碼9R-0928號自小客車（下稱系爭汽車），沿新竹縣
    新豐鄉竹1線，由西往東方向行駛，途經該路段與產業道路
    交岔路口（下稱系爭交岔路口），原應注意汽車行進中，駕
    駛人應注意車前狀況，隨時採取必要安全措施，又汽車行駛
    至無號誌之交岔路口，應減速慢行，作隨時停車之準備，而
    依當時情形又無不能注意之情事，竟疏於注意及此，貿然行
    駛，迨見劉淑華騎乘車牌號碼159-BBX號重型機車（下稱系
    爭機車），沿新竹縣新豐鄉○○道路，由北往南方向行駛，
    途經系爭交岔路口，原應注意汽車行進中，駕駛人應注意車
    前狀況，隨時採取必要安全措施及汽車行駛至無號誌之交岔
    路口，應減速慢行，作隨時停車之準備，再汽車行駛至交岔
    路口，轉彎車應讓直行車先行。而依當時情形又無不能注意
    之情事，竟疏於注意，未留意前方及系爭交岔路口車輛之動
    態，而貿然於路口左轉（嗣經公訴人於原審準備期日、審理
    期日當庭更正劉淑華為右轉），因雙方人車閃避不及，吳聲
    益駕駛之系爭汽車左側車頭撞擊劉淑華機車之右側車身，致
    劉淑華彈至南向車道之田地，其機車則彈至北向車道內，劉
    淑華因而受有左側腓骨遠端骨折及右側外踝骨折等傷害。因
    認被告涉有刑法第284條第1項前段之過失傷害罪嫌云云。
二、按犯罪事實應依證據認定之，無證據不得認定犯罪事實。又
    不能證明被告犯罪者，應諭知無罪之判決，刑事訴訟法第
    154條第2項、第301條第1項分別定有明文。又事實之認定，
    應憑證據，如未能發現相當證據，或證據不足以證明，自不
    能以推測或擬制之方法，以為裁判基礎。再認定不利於被告
    之事實，須依積極證據，苟積極證據不足為不利於被告事實
    之認定時，即應為有利於被告之認定，更不必有何有利之證
    據。而認定犯罪事實所憑之證據，雖不以直接證據為限，間
    接證據亦包括在內；然而無論直接或間接證據，其為訴訟上
    之證明，須於通常一般之人均不致有所懷疑，而得確信其為
    真實之程度者，始得據為有罪之認定，倘其證明尚未達到此
    一程度，而有合理之懷疑存在，致無從為有罪之確信時，即
    應為無罪之判決。而刑事訴訟法第161條已於91年2月8日修
    正公布，其第1項規定：檢察官就被告犯罪事實，應負舉證
    責任，並指出證明之方法。因此，檢察官對於起訴之犯罪事
    實，應負提出證據及說服之實質舉證責任。倘其所提出之證
    據，不足為被告有罪之積極證明，或其指出證明之方法，無
    從說服法院以形成被告有罪之心證，基於無罪推定之原則，
    自應為被告無罪判決之諭知。又告訴人之告訴，係以使被告
    受刑事訴追為目的，是其陳述是否與事實相符，仍應調查其
    他證據以資審認（最高法院30年度上字第816號、40年度台
    上字第86號、52年度台上字第1300號、76年度台上字第4986
    號、92年度台上字第128號判例意旨參照）。
三、公訴人認被告吳聲益涉有前揭犯行，無非係以被告警詢、偵
    訊供述、告訴人劉淑華警詢、偵訊指訴、證人即承辦警員薛
    建文於偵訊時證述、道路交通事故現場圖（經警員薛建文更
    正後之現場圖原審審交易字卷，下稱審卷，第32頁草圖）、
    道路交通事故調查報告表(一)、(二)、現場相片10張、臺灣
    省竹苗區車輛行車事故鑑定委員會98年12月7日竹苗鑑98060
    3字第0985303449號函及所附鑑定意見書（偵查卷第39 至43
    頁，下稱車鑑會意見書）、臺灣省車輛行車事故覆議鑑定委
    員會99年1月21日覆議字第0996200247號函（偵查卷第44頁
    ，下稱覆議意見書）、天主教耕莘醫院醫療體系財團法人天
    主教湖口仁慈醫院診斷證明書（偵查卷第14頁，下稱本件診
    斷證明書）等各證，為其主要論據。訊據被告固坦承於上開
    時、地駕駛系爭汽車，與告訴人騎乘之系爭機車發生碰撞，
    告訴人因車禍受有傷害等情，惟堅決否認有何過失傷害之犯
    行，辯解稱：當時下著大雨，視線很昏暗伊沒有任何違規行
    為，本件係告訴人侵入伊直行之竹1線往新豐球場方向（西
    往東）之車道等語。經查：
(一)被告於上開時、地駕駛系爭汽車，與告訴人所騎乘之系爭機
    車機車發生碰撞，告訴人因車禍受有傷害之事實，業經被告
    自承不諱，並有道路交通事故調查報告表(一)、(二)、現場
    照片10張、草圖、更正後警圖、本件診斷證明書各1份在卷
    可稽（偵查卷第17、18、21～25頁、審卷第32、12頁、偵查
    卷第14頁），堪認屬實。再者本件事故發生前，被告行駛於
    幹道竹1線西往東方向，告訴人行駛於支線產業道路北往南
    方向，業經薛建文證述屬實（原審卷第49頁第1行），並有
    檢察官、被告均表示沒有意見之草圖、更正後之警圖（同卷
    第64、68頁）在卷可佐，應可認定。
(二)本件車禍被告與告訴人二車車子碰撞之位置，據1.被告於偵
    訊時稱：被告駕駛之系爭汽車碰損位置在左前車燈（偵續卷
    第23頁）。2.告訴人於偵訊時稱：告訴人騎乘之系爭機車是
    車頭右側菜籃的地方被撞到（偵續卷第17頁）。3.薛建文於
    原審審理時證稱：被告汽車車損位置在車頭左側，告訴人機
    車車損位置在右側（原審卷第48頁）。4.告訴人提出在卷，
    案發後約1星期由告訴人家人拍攝之系爭機車照片，顯示機
    車受損狀況為：右前車籃凹陷、車前蓋右方破損（偵續卷第
    26頁）。從以上綜上各點判斷，應可認定二車各以車頭對撞
    ，致系爭汽車及系爭機車分別於左前車頭燈處、右前菜籃處
    受損。
(三)再本件上開草圖、更正後警圖，均未繪製散落物所在，原因
    在於夜間、大雨、照明不佳等因素，使得駕駛巡邏車偶然行
    經系爭交岔路口之警員薛建文，於即時承辦處理本件交通事
    故當下，無法發現現場散落物，同時搭乘該巡邏車之另名警
    員鍾正德因全力維持案內路段行車秩序及確保處理事故同仁
    薛建文之人身安全，無暇察看散落物所在，業經薛建文、鍾
    正德證述在卷（原審卷第46、54頁），故無從得知二車確實
    撞擊點散落物位置。而證人即告訴人鄰居李政雄於原審審理
    時結證稱：我是案發當晚接獲告訴人配偶通知，說是告訴人
    在系爭交岔路口發生車禍，要我去幫忙載回系爭機車，但是
    我到現場時，系爭機車及較完整的散落物已經是在竹1線西
    往東方向車道一旁的菜園裡，這與卷內更正後警圖標示，系
    爭機車是倒在竹1線另側東往西方向一旁的路緣邊線，不一
    樣，我不知道系爭機車碎片散落物原本的位置，也不知道告
    訴人所說的，告訴人家人在案發翌日白天拍攝所謂產業道路
    地面上的散落物照片，照片所示散落物到底是不是系爭機車
    的散落物等語（同卷第58至60頁併參審卷第12頁李政雄以藍
    色原子筆標示說明），證人郭文賢即告訴人之夫於本院審理
    時證稱：當天晚上有去將機車牽回來，隔天早上才去找機車
    行照及我太太手機，有看到車禍留下的碎片等語，證人郭燦
    文即告訴人之子亦於本院審理時證稱：伊隔天有到現場檢拾
    證件，發現地上有碎片等語（分別見本院卷第59-60頁，上
    開二位證人並當天繪製拾獲碎片之位置圖並附於本院卷第
    62-63頁），然證人郭文雄與郭文賢、郭文燦所繪製發現碎
    平之地點並不相同，且本院依上開證人證言及所繪製之碎片
    位置圖送請臺灣省行車事故覆議鑑定委員會鑑定二車碰撞地
    點為何？該委員會以100年6月27日覆議字第1006202479號函
    覆：因該碎片之位置係事後第二天所見，未經警方確認，又
    該處若卻為二車碰撞地點（詳本院卷第67頁示意圖（此為證
    人郭燦文庭呈），則劉淑華機車肇事後應倒在巷口處，而不
    應如警圖所繪位置非在巷口處（詳偵卷第16頁），且被害人
    劉淑華之位置亦不應倒在對向車道之田地內（詳偵字卷警圖
    ）等語，是綜上，故無從根據李政雄、郭文賢、郭燦文之陳
    述，判斷本件車禍撞擊物碎片掉落何地，進而判斷本件二車
    碰撞點為何處。
(四)再參照更正後警圖所示，系爭汽車車頭已通過系爭交岔路口
    並直向停止於竹1線西往東車道，左前車輪、左後車輪距行
    車分向線分別為1.1公尺（4.6－3.1－0.4＝1.1）、0.7公尺
    ，且以左後輪為基點，往行車分向線虛擬延伸，尚有些許差
    距才能與行車分向線交會，顯然系爭汽車車尾部分並未全部
    通過系爭交岔路口。又系爭汽車略呈偏斜後停止，左前輪、
    左後輪距行車分向線有0.4公尺差距（1.1－0.7＝0.4），應
    認係被告直行欲通過系爭交岔路口過程中，左前車頭處因發
    生碰撞，被告手握方向盤頓時不穩，加上天雨路滑，使得系
    爭汽車停止後，呈現車頭略偏右斜情形，自不能以系爭汽車
    最後停止時有些微歪斜，即認定被告曾經逾越行車分向線，
    逆向侵入竹1線東往西方向，即告訴人本欲右轉進入之車道
    。且被告於警詢時亦稱「當時正下著大雨，視線很昏暗，我
    車子過永寧橋後快到第一個十字路口時，我當時都沒有看到
    有任何車輛在這個十字路口上，正當我車子要過十字路口時
    ，我才突然聽到一聲撞擊聲，我立即將車停下來，我以為是
    我的車子撞到石頭，所以就下車要檢查車況，之後才發現我
    車頭前方的左側有一台159-BBX機車倒在路旁，我就找尋機
    車的駕駛人，於是在我車頭前方右側的田裡發現了該機車的
    駕駛人；當時剛好有警車經過，我就請警方處理以及叫救護
    車，有保持現場」（偵查卷第5頁），及告訴人於警詢時稱
    「當天我是騎159-BBX機車由勤美公司方向直行至發生交通
    事故的十字路口前，有看到一台車的燈光是由永寧宮向新豐
    球場方向行駛，所以我到十字路口時就減慢速度打方向燈要
    右轉時，就發現剛剛看到那燈光的車子在十字路口，之後我
    就發生了車禍…因為我被撞昏了，所以我也不知道有無保持
    現場」（偵查卷第10頁），暨警員薛建文於原審審理時證稱
    「當天我在巡邏，經過肇事地雨下的很大視線昏暗，我發現
    前方T字路口有一台自小客車停在路邊閃雙黃燈，我起先的
    用意是看到車子停在那裡，故才鳴警笛要趕停在路邊的車子
    ，自小客車一直沒有動靜，故我就下車查看，下車後我就發
    現自小客車右側有被告是跪著及劉淑華躺在被告的腿上，之
    後我又發現自小客車的左邊倒了一機車，此時我才知道是交
    通事故」（原審卷第44頁）、道路交通事故調查報告表(一)
    （偵查卷第17頁）、案發時現場照片（偵查卷第23～26頁）
    ，可認案發時之天候確實不佳，非但影響駕駛人之視線，甚
    至受過專業訓練之警員，亦不能就所見異狀，正確判斷發生
    何事，即難謂被告疏於注意車前狀況，未小心通過系爭交岔
    路口。按，汽車行駛時，駕駛人應注意車前狀況，並隨時採
    取必要之安全措施；又行經無號誌之交岔路口或因雨霧致視
    線不清或道路發生臨時障礙，均應減速慢行，作隨時停車之
    準備；再行至無號誌或號誌故障而無交通指揮人員指揮之交
    岔路口，支線道車應暫停讓幹線道車先行，為道路交通安全
    規則第94條第3項、第93條第1項第2款、第102條第1項第2款
    所明定，此為  本件各駕駛人應遵循之駕駛規範。茲被告直
    線遵行於有優先路權之幹道，且以當時天候、視線狀況，不
    能謂被告疏於注意車前狀況，又業已合於規定減速欲通過系
    爭交岔路口，實在難認被告有未減速及未注意車前狀況以採
    取必要之安全措施等過失。
(五)雖告訴人一再主張伊於產業道路北往南方向，靠中間行駛到
    系爭交岔路口前，本欲右轉往永寧宮方向（竹1線東往西方
    向）返家，但尚未駛出系爭交岔路口，旋遭撞擊昏迷等語，
    然查本件二車撞擊點與更正後警圖所示系爭機車倒地點，二
    點連線呈一直線，該連線重疊於系爭交岔路口前之竹1線東
    往西車道路面邊緣白實線，且該連線通過產業道路與竹1線
    二車道轉角處之編號K80A86水泥電線桿，且據證人薛建文稱
    ：其是當地警員，巡邏常經過系爭交岔路口，對於系爭交岔
    路口清楚熟悉，如果告訴人指出的二車撞擊點是對的，那麼
    ，系爭機車被撞飛出來時，是有可能撞倒編號K80A86電線桿
    等語（原審卷第51頁），而參照告訴人於偵訊時稱系爭機車
    碰撞位置於車頭右側菜籃處（偵續卷第17頁），及告訴人於
    偵查時提出在卷之系爭機車受損照片（偵續卷第26頁），該
    機車詳細受損情形為：機車右前車籃右方整個凹陷；車
    子的車前蓋右方有破損；前輪的機車輪胎蓋塑膠殼整個破
    損；機車放置右角度的護桿也是破損的；機車踏板的右
    側及車身右側均有破裂；車身前部有往車身方向凹損的情
    況，暨更正後警圖（審卷第12頁）、現場照片（偵查卷第24
    頁）所示系爭機車倒地情形，可認系爭機車車損係先與系爭
    汽車撞擊，再因倒地所致，系爭機車倒地前應無撞擊編號
    K80A86水泥電線桿情形。再參酌，本件二車係以車頭對撞，
    如前認定，又依前述各車車損情形，復未見系爭機車於撞擊
    後再遭系爭汽車拖行之跡證，衡之常情，機車散落物應無可
    能出現如告訴人上開指稱之直線逾5公尺，是告訴人主張其
    騎車機車產業道路未出或甫出系爭交岔路口處，為二車撞擊
    點云云，尚有可疑之處。
(六)另車鑑會意見書第柒點鑑定意見及覆議意見書說明第二點前
    段，均認告訴人駕駛系爭機車行經無號誌路口，未注意車前
    狀況且右轉彎時弧度過大駛入竹1線西往東車道，為肇事因
    素，被告駕駛系爭汽車，措手不及，無肇事因素（分見偵查
    卷第42、44頁），而本院一再函詢覆議委員會，若以更正後
    之警圖鑑定結果是否有不同，該覆議委員會認為依原先覆議
    意見，此有覆議鑑定委員會函文在卷可稽（分別見本院卷）
    。
(七)綜上，揆諸前開規定及最高法院判例，本件因被告之過失不
    能被證明，縱使告訴人因車禍受有傷害，自難令被告負過失
    傷害罪責。
四、原審以被告之犯罪不能證明為由，諭知被告無罪之判決，經
    核尚無違誤。檢察官仍執前詞提起上訴，並無理由，應予駁
    回。
據上論結，應依刑事訴訟法第368條，判決如主文所示。
本案經檢察官周誠南到庭執行職務。
中    華    民    國   100    年    8     月    11    日
                  刑事第三庭審判長法  官  陳博志
                                  法  官  許文章
                                  法  官  陳德民
以上正本證明與原本無異。
不得上訴。
                                  書記官  高麗雯
中    華    民    國   100    年    8     月    12    日